【裁判字號】    89,易,566
【裁判日期】    891226
【裁判案由】    動產擔保交易法
【裁判全文】
臺灣花蓮地方法院刑事判決                          八十九年度易字第五六六號
    聲  請  人  臺灣花蓮地方法院檢察署檢察官
    被      告  甲○○
右列被告因違反動產擔保交易法案件，經檢察官聲請以簡易判決處刑（八十八年度偵
字第二六四六號），本院認有刑事訴訟法第四百五十一條之一第四項但書第三款所定
之情形，認應適用通常訴訟程序，判決如左：
    主  文
甲○○無罪。
    理  由
一、公訴意旨略以：被告甲○○於民國八十七年十一月二日，在台中市○○路富貴輪
    機車行，以動產擔保交易附條件買賣之方式，向中聯文心機車行︵以下簡稱中聯
    車行︶購買車號ＶＯＵ─九七五號輕型機車一輛，約定總價金新臺幣︵下同︶三
    萬七千八百元，除頭款為五千五百元外，餘款自八十七年十二月起至八十八年十
    一月止，以每月為一期，分十二期給付，每期付款三千一百五十元，在價金未付
    清之前，標的物所有權仍屬於中聯車行所有，被告僅得依約占有使用，不得任意
    遷移或為其他處分，被告為動產擔保交易之債務人。詎被告於支付頭款取得上開
    機車後，僅繳付二期之分期款，即拒不付款，且意圖為自己不法之利益，將機車
    遷移逃匿不知去向，致中聯車行追索無著受有損害，因認被告涉犯動產擔保交易
    法第三十八條之意圖不法利益將標的物遷移罪嫌云云。
二、按犯罪事實應依證據認定之，無證據不得推定其犯罪事實。刑事訴訟法第一百五
    十四條定有明文。又認定不利於被告之事實，須依積極證據，苟積極證據不足為
    不利於被告事實之認定時，即應為有利於被告之認定。最高法院三十年上字第八
    一六號著有判例可參。次按動產擔保交易法第三十八條之罪，以動產擔保交易之
    債務人主觀上有不法利益之意圖，客觀上並有將標的物遷移之行為始克當之。本
    件公訴人認被告涉犯上開罪嫌，無非以告訴代理人丙○○之指訴及附條件買賣契
    約書等為論據。訊之被告甲○○堅決否認右揭犯行，辯稱：本件機車實際係伊前
    妻乙○○購買，而由伊付頭款五千五百元，乙○○擔任保證人，當時約定分期款
    由乙○○支付，伊買機車係為方便乙○○接送小孩等語。經查：
（一）證人乙○○於本院調查時證稱：本件機車係伊與甲○○在台中市購買，當時伊
    與甲○○在花蓮離婚，伊帶小孩至台中市居住，某日甲○○前來探視小孩，見伊
    無交通工具，即拿五千元予伊分期買機車，車行老闆說以甲○○名義購買即可，
    辦好分期買賣手續後，老闆將機車交予伊，之後伊有繳二期分期款等語。按被告
    與乙○○確於八十六年五月十六日離婚，有戶籍謄本在卷可參；又乙○○為本件
    機車買買之連帶保證人，並與被告共同簽發面額為三萬七千八百元之本票交予中
    聯車行，以為分期付款之擔保等情，有買賣契約書、本票影本等在卷可憑，參以
    告訴代理人丙○○於本院調查時亦稱：甲○○係與乙○○來店購車，頭款五千五
    百元係甲○○支付，第一期分期款為甲○○與乙○○一起來店付款，第二期則係
    乙○○單獨來店付款等語。是乙○○雖已與被告離婚，卻仍願擔任本件買賣之連
    帶保證人並簽發本票及支付分期款，其與本件買賣所具有之密切關係，較之被告
    有過之而無不及，苟非實際購車、用車之人，何以致之？被告所辯乙○○為實際
    購買機車之人，尚非虛構而堪予採信。被告既僅為出名簽訂買賣契約之人，該車
    實際上由乙○○購買並使用，姑不論乙○○有無遷移該車，殊難責令被告對乙○○之行為擔負刑責。再被告為買賣契約之形式上當事人，雖未實際使用該車，然
    仍負有民事契約責任，尤有甚者，更可能因乙○○之遷移行為而反遭訟累及債務
    追償等諸多不利益，類此有弊而無利之情形，實難認被告對他人之遷移行為有何
    取得不法利益之意圖可言。
（二）另一告訴代理人即中聯車行負責人丁○○之配偶柯永隆於本院調查時證稱：購
    買機車時，乙○○有留下台中市○○路○段十一巷二十四號三樓之一之地址，甲○○亦留下該址，其二人復留下台中與花蓮之聯絡電話，甲○○並告知其戶籍在
    花蓮市○○路六十七號等語。是被告除告知戶籍所在地外，復告知台中市之住址
    及電話，顯已明示機車使用之區域包含台中市，則其購買後縱在台中市使用該機
    車，亦難認此即係遷移機車。另本件附條件買賣契約書係由中聯車行片面事先擬
    妥，交由被告及乙○○簽章，屬定型化契約，有該契約書附卷可稽，足見被告與
    乙○○於購買本件機車時，就契約內容並無商議餘地，而契約書中僅記載「標的
    物存放處所：同乙方住（居）所：花蓮市○○路六十七號」，並未就限制被告使
    用該機車之地域有所約定，而機車具移動性，恆隨使用者生活領域之變動而異其
    使用之範圍，依柯永隆所稱被告與乙○○購車之際係住居於台中市，則其等在所
    生活之區域內使用機車，要屬當然，亦與吾人日常生活習慣並無違背，自不得因
    此遽認其等遷移該機車。
（三）被告業於八十八年十二月十五日將本件機車返還告訴人，並付清欠款等情，業
    據丙○○陳明在卷，並有和解書一紙在卷可佐，則該機車顯無遭被告遷移、藏匿
    或為其他處分之情事，亦可證被告並無為自己不法利益之意圖。至告訴代理人之
    指訴及附條件買賣契約書，僅能證明被告確有訂立本件附條件買賣契約之事實而
    已，尚不足資為被告有罪之認定，無待贅論。
（四）綜上所述，被告並無意圖不法利益而將本件機車遷移之行為甚明，揆諸前揭說
    明，自不得論以動產擔保交易法第三十八條之罪。本件純係因被告未能按期繳款
    所起，屬民事債務糾葛。此外，復查無其他極積證據足資證明被告有何公訴人所
    指之犯行，不能證明被告犯罪，自應為其無罪之諭知。
據上論斷，應依刑事訴訟法第三百零一條第一項，判決如主文。
本案經檢察官李子春到庭執行職務。
中      華      民      國    八十九    年     十二     月    二十六    日
                              臺灣花蓮地方法院刑事庭
                                  法      官  陳  文  通
右正本證明與原本無異。
如對本判決不服，應於送達後十日內，向本院提出上訴狀。（應抄附繕本）告訴人或
被害人如對於本判決不服者，應具備理由請求檢察官上訴，其上訴期間之計算係以檢
察官收受判決正本之日期為準。
                                  法院書記官
中      華      民      國    八十九    年     十二     月    二十八    日


司法院資訊處製作；財團法人民間司法改革基金會備份。
